【裁判字號】    89,訴,405
【裁判日期】    900306
【裁判案由】    私運貨物進口
【裁判全文】
高雄高等行政法院判決                          八十九年度訴字第四○五號
                              .
    原      告      甲○○
                    乙○○
    共同訴訟代理人  蔡錫欽律師
                    許登科律師
    被      告      財政部高雄關稅局
    代  表  人      丙○○（局長）住同右
    訴訟代理人      楊靖達
                    楊顯禎
右當事人間因私運貨物進口事件，原告不服財政部關稅總局中華民國八十九年八月二
十五日臺關訴壬字第八九○一五九號訴願決定，提起行政訴訟。本院判決如左︰
    主  文
原告之訴駁回。
訴訟費用由原告負擔。
    事  實
一、事實概要：緣甲○○為「穩成六號」漁船船長（船主登記為洪宗南即被告乙○○
    親屬），於八十八年八月四日率同船員陳文勝、陳阿志、謝福生、張嘉文、廖世
    棟等人駕駛該漁船自高雄港一港口出海作業，出海期間接載鯷魚（小魚乾）二一
    、○○○公斤、小卷二六、○五四公斤，於同年八月十八日駛返高雄港一港口外
    海約八浬處時，為前水上警察局第五警察隊查獲，認非自行捕獲之漁貨，並於船
    上起獲魚貨清單二張，全案移由被告處理。被告以原告二人分別有私運貨物進口
    及經營私運貨物之行為，依海關緝私條例第三十六條第一、三項之規定，共同裁
    處原告貨價一倍之罰鍰計新台幣（下同）二、二七九、七四四元，併沒入涉案私
    貨。原告不服，向被告聲明異議，未准撤銷，復向財政部關稅總局提起訴願，亦
    遭決定駁回，遂提起本訴。
二、兩造聲明：
（一）原告聲明求為判決：訴願決定及原處分均撤銷，並應賠償原告甲○○一百十三
      萬九千八百七十二元及自起訴狀繕本送達翌日起至清償日止，按週年利率百分
      之五計算之利息。
（二）被告聲明求為判決：駁回原告之訴。
三、兩造爭點：
甲、原告主張之理由：
原告起訴意旨略謂︰
（一）原告甲○○係『穩成六號』漁船船長，而原告乙○○則係『穩成六號』漁船之
      船主登記名義人。於八十八年八月四日間，原告甲○○率同船員陳文勝等五人
      駕駛該漁船自高雄港出海捕漁，作業後預計於八十八年八月十八日返回高雄港
      。惟正當原告駛返高雄港一港口外海約八海浬處，經內政部警察署水上警察局
      第五警察隊人員查獲『穩成六號』漁船上載有鯷魚（小魚乾）二一、○○○公
      斤，小卷二六、○五四公斤等漁貨，認為非原告自行捕獲，以八十八年八月十
      九日水警五刑字第六六四五號刑事案件移送書副本移送被告處理，被告乃依海
      關緝私條例第三十六條第一項、第三項規定共同裁處原告甲○○、乙○○罰鍰
      二、二七九、七四四元，右列私貨沒入之，然原告甲○○因本件涉嫌私運物品
      進口案件，業經臺灣高雄地方法院檢察署於八十八年十二月六日以八十八年偵
      字第二○九二○號為不起訴處分確定，從而被告認定原告有該當私運貨物進口
      之行為事實，而分別同處罰鍰及沒入之不利處分，即非適法。
（二）原處分和訴願決定所認定理由，無非以援用海關緝私條例，係屬行政罰，因而
      與刑事案件之刑罰制裁性質不同，遂得以各自認定事實。而且以案重初供之原
      則，既行政院農業委員會漁業署研判結果，判定本案涉案之漁獲，應非『穩成
      六號』漁船所自行捕獲等詞為基礎，據以為原告不利處分之認定。然本件同樣
      事實情節，既經刑事案件之偵查程序中，為較嚴格之調查程序加以認定，自屬
      較接近真實，同一國家機關，自不容為不同之認定，自屬當然。是以，不可僅
      以案重初供之概括原則，否定經過其他程序調查而得之真實。又關於本案漁獲
      是否自行捕獲之認定，本件既有行政院農業委員會漁業署和原告所提漁會證明
      等書面資料相左，自應嚴加審查，並調查事實真相，以免率爾侵害原告之權益
      。
（三）又當事人主張有利於己之事實者應負舉證責任，民事訴訟法第二百七十七條規
      定甚明，關於本案私運貨物行政事件之事實暨證據調查，依照行政訴訟法第一
      百三十六條準用民事訴訟法第二百七十七規定，被告對於原告甲○○、乙○○
      二人，是否構成私運貨物進口之要件應分別盡舉證責任，否則即應受敗訴認定
      。再者，所謂私運貨物進口，應係指私運應稅貨物進口或政府管制之貨物進口
      而言，若不發生逃避關稅或逃避管制之情形，即不得認為私運貨物進口，此有
      最高行政法院四十七年判字第一二號判例足參，因此，被告應就原告甲○○、
      乙○○二人有私運應稅貨物進口或政府管制之貨物進口之行為，負舉證責任，
      自屬當然。要言之，被告對於下列事實及要件，應予以舉證或由法院依職權調
      查事實認定之：
  １、本件原告甲○○所載運之貨物，若屬魚貨之替代物，是否仍屬應稅貨物，其認
      定為應稅貨物之法律依據或標準何在？
  ２、依據被告主張，原告二人所為，究係構成逃避管制或私運貨物之要件，應予辨
      明。
  ３、原告甲○○所載運之貨物被查獲之地點，是否已經進入海關管制區域，即是否
      應為原告申報貨物進口之區域，並非無疑。
  ４、被告裁處罰鍰之估價標準何在，其法令依據又為何，均應查明。
  ５、縱認系爭小魚乾、小卷等魚貨，係由原告甲○○交換而來，則該魚貨之運載入
      港，是否即構成私運貨物進口，被告仍應舉證該魚貨係依法律規定之管制貨物
      。且原告甲○○此次出海捕魚仍有自行捕獲漁獲，並以該漁獲與他人交換，則
      交換所得之漁獲，僅為原漁獲之替代，具有同一性，仍屬魚貨，而非私貨。
  ６、臺灣高雄地方法院檢察署八十八年十二月六日八十八年偵字第二○九二○號刑
      事不起訴處分書所載，系爭魚貨並非懲治走私條例公告之管制物品，則系爭魚
      貨是否為管制貨物，顯仍存疑。
（四）原告甲○○所運載之貨物，仍屬交換所得之魚貨，並非屬應稅貨物，且非屬政
      府管制之貨物，因而並無構成私運貨物進口之情形。原告乙○○並非船員或船
      長，本件原告甲○○指揮此次航行，且在外海為水上警察局第五隊登船臨檢查
      查獲，原告乙○○對於該系爭魚貨之來源並不知情，並非船主，亦無指示等任
      何行為分擔或犯意聯絡，即不應負擔本件被告指摘私運貨物之行政責任，亦屬
      當然。
（五）據證人陳阿志、廖世棟於警訊時稱：都是船長（甲○○）作主．．．去香港長
      沙灣，完全是船長之意思，返港時間由船長決定等詞，益見系爭魚貨，係原告
      甲○○決定前往香港交換，而與原告甲○○自白相左，自難僅依原告甲○○之
      自白，而無其他具體事證佐證下，遽為原告乙○○不利之認定。原告乙○○既
      非船主，亦非原告甲○○之雇主或經營之人，原告乙○○不應負本件私運貨物
      之行政責任甚明。
（六）復按不知為私運貨物而有裝運、代銷之行為，免罰，海關緝私條例第三十六條
      第三項定有明文。原告乙○○既對於系爭魚貨是否為私運進口貨物並不知情，
      且無過失，在被告未舉證原告乙○○明知或有過失前，不應受罰，即為當然。
（七）本件貨物部分小卷經被告送請拍賣，其價格僅為七萬零四百元，每公斤單價為
      十一元，與被告主張每公斤八十一元相距太大，顯未能反應市場和實際價格。
      從而，被告所主張之貨價，顯非可採。抑且，原告甲○○警訊初訊時僅供認小
      魚乾二千一百公斤，而小卷部份並未提及，到底涉案之魚貨，小魚乾之數量若
      干及小卷是否自行捕獲均有爭議，應由被告舉證，又依稅捐法定主義以及實體
      事實之認定權責之觀點以觀，該稅則之性質為何，是否牴觸法律，又何以不區
      分季節、具體事實均得作為認定之標準，是否侵害行政法院認定事實之職權以
      致於損及人民財產和訴訟權能等，均非無推敲之餘地。為此請求撤銷原處分及
      訴願決定，以符法紀。
乙、被告主張之理由：
（一）按私運貨物進口、出口或經營私運貨物者，處貨價一倍至三倍之罰鍰，前項私
      運貨物沒入之，分別為海關緝私條例第三十六條第一、三項所明定。本案原告
      等私運貨物進口及經營私運貨物之違法行為，業經查獲，被告依上揭規定予以
      論處，於法洵無不合。
（二）又懲治走私條例所規定之處罰，係刑罰之制裁，而依海關緝私條例規定所為處
      分，乃行政上之處罰，二者性質不同，私運貨物進口之行為，不能適用懲治走
      私條例科刑者，仍可援引海關緝私條例處罰，復按刑事判決與行政處分，亦原
      可各自認定事實，分別經最高行政法院四十二年判字第二十一號及七十五年判
      字第三○九號著有判例，本案原告甲○○涉及懲治走私條例刑責部分，雖經臺
      灣高雄地方法院檢察署檢察官八十八年度偵字第二○九二○號為不起訴處分，
      惟查其不起訴之理由，除認涉案小魚乾非向大陸地區之漁民購買，非屬懲治走
      私條例公告之管制物品外，另有關涉案小卷（魷魚）認係自行捕獲之論據，無
      非採信香港商人馮惠賢，陳坤福之證詞「用魚換小卷（魷魚）三箱換一箱」、
      魷魚在臺灣的魚價不高，在香港反而可售高價，而採信原告甲○○事後之辯詞
      謂「我們是以自已捕獲的魷魚一半與他們換小魚干」作為主要論據，惟查上開
      論據僅涉及魚貨之交換，與小卷是否自行捕獲完全無涉，且並未對小卷之原始
      來源加以審究，自不能採認係「穩成六號」漁船所自行捕獲之有利依據，何況
      不起訴處分書所載小卷單價每公斤不到四元，亦與魚貨交易計價單明載單價每
      公斤十一元顯有不符。然查「案重初供，其自認與實情相符者，具證據力，非
      有確切反證，即不容翻異」，有行政法院七十六年判字第一○七三號及七十六
      年判字第一四四三號判決意旨可資參照；本案涉案小魚乾及小卷並非該漁船所
      自行捕獲之事實，與原告甲○○於警訊筆錄所供：「是於八十八年八月十二日
      二十一時許在香港外海約三浬處，由不知名船隻將小魚干及魷魚裝載至我船，
      至八月十三日零時才裝載完畢」相符。又涉案小卷經被告檢送全案相關案情資
      料、魚貨照片及臺灣高雄地方法院檢察官八十八年度偵字第二○九二○號不起
      訴處分書一併送請行政院農業委員會漁業署研判結果，判定非「穩成六號」漁
      船所自行捕獲，按行政院農業委員會漁業署為全國漁政最高主管機關，其研判
      結果自具公信力。從而，涉案小魚乾及小卷均為私貨，事證至為明確，依法即
      應論處。又查漁船並非商船，不得承運或裝載一般商貨，若有違法攜運，即屬
      構成私運行為，縱使以所自行捕獲魚貨交換而得之漁貨，乃屬商貨，亦非法之
      所許，有行政法院七十四年判字第五五○號判決可資參照，仍無法解免其私運
      之責任。參照上開判例及判決意旨，自應依海關緝私條例規定論處，原告等所
      稱核無足採。又本案原告等私運貨物進口，被告依法予以處分並無不當，原告
      應負公法上之處分應無損害之可言，其訴請損害賠償乙節核無理由。
    理  由
一、按私運貨物進口、出口或經營私運貨物者，處貨價一倍至三倍之罰鍰；前項私運
    貨物沒入之，分別為海關緝私條例第三十六條第一、三項所明定。
二、本件原告甲○○為「穩成六號」漁船船長，於八十八年八月四日率同船員陳文勝
    、陳阿志、謝福生、張嘉文、廖世棟等人駕駛該漁船自高雄港一港口出海作業，
    出海期間運載鯷魚（小魚乾）二一、○○○公斤、小卷二六、○五四公斤，於同
    年八月十八日駛返高雄港一港口外海約八浬處時，為前水上警察局第五警察隊查
    獲上述漁貨等情，此有扣押物品清單附於原處分卷可憑，且有原告甲○○及船員
    陳文勝、陳阿志、謝福生、張嘉文、廖世棟等警訊筆錄附卷足佐，上開查獲之事
    實為兩造所不爭執，堪信為真實。
三、原告另以如事實之主張而為爭執，然查：
１、茲據原告甲○○於警訊筆錄初訊時即坦承查獲之小魚乾，係前往香港長沙灣魚港
    所載回，非自行捕獲等情，第二次警訊時供稱：「是於八十八年八月十二日二十
    一時許在香港外海約三浬處，由不知名船隻將小魚干及魷魚裝載至我船，至八月
    十三日零時才裝載完畢」等語，核對查扣之南沃聯瀛水產有限公司收貨清單（原
    處分卷二十七頁），亦詳載魷魚（小卷）規格分類及數量，併記載「交兌」、「
    1 9 9 9年8月1 4日」，載明原告出海期間收貨之事實，而扣案之小卷，查獲時
    均已按其規格大小之不同分裝，與自行捕獲在拖網漁船上迅速排裝於冷凍盤，進
    凍結室經二十四小時冷凍後脫盤，移送倉庫儲藏之一般作業程序有違，堪認小卷
    並非自行捕獲，原告爭執小卷係自行捕獲，與事實不符，尚難信實。而涉案小卷
    經被告檢送全案相關案情資料、魚貨照片及臺灣高雄地方法院檢察官八十八年度
    偵字第二○九二○號不起訴處分書一併送請行政院農業委員會漁業署研判結果，
    亦判定非「穩成六號」漁船所自行捕獲，有行政院農業委員會漁業署八十九年一
    月三十一日（八九）漁二字第八九一二○一一二七號函附卷可稽，益足佐證查獲
    之小卷確非自行捕獲。此外，扣案小魚乾係原告甲○○在長沙灣，經由香港海域
    載運乙節，復有扣案之海魚運送許可證附於原處分卷可佐，核與原告甲○○自承
    事實相符，原告狀載亦不否認小魚乾非自行捕獲之事實，足堪認定小魚乾亦非自
    行捕獲，雖原告甲○○涉及懲治走私條例刑責部分，業經臺灣高雄地方法院檢察
    署檢察官八十八年度偵字第二○九二○號為不起訴處分，其不起訴之理由，除認
    涉案小魚乾非向大陸地區之漁民購買，非屬懲治走私條例公告之管制物品外，另
    採信香港商人馮惠賢，陳坤福之證詞「用魚換小卷三箱換一箱」及魷魚在臺灣的
    魚價不高，在香港反而可售高價，而採信原告甲○○偵查中更異之供詞，認為小
    卷為穩成號魚船自行捕獲云云，然按：懲治走私條例所規定之處罰，係刑罰之制
    裁，而依海關緝私條例規定所為處分，乃行政上之處罰，二者性質不同，私運貨
    物進口之行為，不能適用懲治走私條例科刑者，仍可援引海關緝私條例處罰，刑
    事判決與行政處分，亦原可各自認定事實，分別經最高行政法院四十二年判字第
    二十一號及七十五年判字第三○九號著有判例，查該偵查案件，關於查扣之南沃
    聯瀛水產有限公司收貨清單記載小卷規格分類及交兌字樣，未予審酌，且據原處
    分卷附之魚獲交易計價單所載，查獲時拍賣小卷所得七○、四○○元之價金，係
    查扣第三項六、四○○公斤小卷之所得，並非一九、七一七公斤之小卷拍賣價格
    ，小卷實際拍賣價每公斤為十一元，檢察官誤認數額，致誤計每公斤小卷實際交
    易價僅為四元，而判斷小卷價格不高，認原告可能以小卷換取小魚乾，遂認為小
    卷係該漁船自行捕獲，其既有誤認，非可拘束本院，系爭魚貨（小魚乾、小卷）
    非原告之漁船自行捕獲，已如前述，原告甲○○私運進口，即違反上揭規定，原
    告自不得以刑事走私部分經不起訴處分為由，即可解免海關緝私條例之行政罰制
    裁。
２、又所謂私運行為，係指私運貨物進口、出口，謂規避檢查、偷漏關稅或逃避管制
    ，未經向海關申報而運輸貨物進、出國境。海關緝私條例第三條前段規定甚明，
    上述行為，行為人任具其一，即足構成私運貨物進口要件。本件穩成號漁船載運
    非自行捕獲之商貨，未先向海關申報，在高雄港一港口外海約八浬處為警緝獲，
    已進入我國境內海域，實有規避檢查及偷漏關稅事實，其違章行為，洵堪認定。
３、又小魚乾、冷凍魷魚為應稅商品，其稅則號別小魚乾為○三○五．五九．四○，
    稅率每公斤八十一元或百分之四二．五；冷凍魷魚稅則號別為○三○七．四九．
    一二，稅率為每公斤為十五元或百分之五十，併有商品標準分類號列表附卷可憑
    ，兩者均為應稅貨物，至無疑義。此外，扣案小魚乾完稅價格為一、○一七、四
    四○元，小卷一九、六五四公斤完稅價格為九五二、二二七元，小卷六千四百公
    斤為三一○、○七七元，該完稅價格係被告依據財政部關稅總局驗估處查得資料
    核估，被告依完稅價格據以裁處，自無不合。再者，「海關緝私條例第三十六條
    第一項．．所稱「貨價」，乃指關稅法第十二條第一項規定之完稅價格而言，與
    私運進口貨物為海關沒入後，公開標售所得之價金非需一致．．」，亦有最高行
    政法院七十五年度判字第一六七號及七十九年度判字第八七六號判決足參，是本
    件查扣物品清單第三項小卷六千四百公斤拍賣所得，雖與其完稅價格不一致，揆
    諸上開判決意旨，仍無礙「貨價」之認定。
４、查穩成六號漁船查獲時，船載之主要貨物為系爭魚貨，顯認此航行主要目的在載
    運私貨，參酌原告甲○○於警訊供述：「返港後交於穩成公司負責人乙○○處理
    」及「完全由公司負責接洽，我只負責開船載運」，原告乙○○亦自承：「穩成
    六號漁船是我所有，船主是我兒子洪宗男，船長甲○○受僱於我，月薪為新台幣
    七萬元」，據原告乙○○供述，實際經營者為其本人，原告甲○○僅係受僱人，
    其謂不知該船此行目的，顯係推諉之詞。又扣押物品價額高達二百餘萬元，原告
    甲○○在無實際經營者之指示下，私自運載，亦不符常理。佐以原告甲○○查獲
    後供述「由公司負責接洽」等語，已堪認原告乙○○係經營本件私運貨物者，揆
    諸前揭海關緝私條例第三十六條第一項規定，亦屬違章行為。
四、綜上所述，本件原告甲○○私運貨物進口；原告乙○○係經營私運貨物者，被告
    依海關緝私條例第三十六條第一、三項規定據以裁罰及沒入，認事用法，洵無違
    誤，訴願決定予以維持，亦無不合。原告起訴請求撤銷原處分及訴願決定，並無
    理由，應予駁回。其合併提起損害賠償之訴，亦屬無據，應併予駁回。
五、據上論結，本件原告之訴為無理由，爰依行政訴訟法第一百九十五條第一項後段
    、第九十八條第三項前段、第一百零四條、民事訴訟法第八十五條第一項前段，
    判決如主文。
中      華      民      國     九十     年      三      月      六      日
                    高 雄 高 等 行 政 法 院  第 三 庭
                                審 判 長 法  官  林 茂 權
                                         法  官  邱 政 強
                                         法  官  蘇 秋 津
右為正本係照原本作成。
如不服本判決，應於送達後二十日內，向本院提出上訴狀並表明上訴理由，如
於本判決宣示後送達前提起上訴者，應於判決送達後二十日內補提上訴理由書
（須按他造當事人人數附繕本）。
中      華      民      國     九十     年      三      月      六      日
                                         法院書記官  朱 景 臨


司法院資訊處製作；財團法人民間司法改革基金會備份。
